【裁判字號】    90,台上,1242
【裁判日期】    900308
【裁判案由】    強盜等罪
【裁判全文】
最高法院刑事判決                                九十年度台上字第一二四二號
    上訴人  台灣高等法院台中分院檢察署檢察官
    被  告  甲○○
            乙○○
右上訴人因被告等強盜等罪案件，不服台灣高等法院台中分院中華民國八十七年十二
月二十二日第二審判決（八十七年度上訴字第二七九○號，起訴案號：台灣台中地方
法院檢察署八十七年度偵字第五五八七號），提起上訴，本院判決如左：
    主  文
原判決撤銷，發回台灣高等法院台中分院。
    理  由
本件原判決認定被告甲○○應償還告訴人廖素娥新台幣（下同）三十五萬元，而告訴
人曾委託被告乙○○向甲○○催討上開債務。甲○○於民國八十七年一月五日償還告
訴人十萬元。同年二月十日，甲○○再償還五萬元而由乙○○代收，詎乙○○於代收
該五萬元後，竟基於意圖為自己不法所有之概括犯意，對告訴人隱瞞該事實，將該五
萬元侵占入己，並花用完盡。嗣乙○○獲悉甲○○計劃於八十七年三月十日下午，要
再償還所剩餘之二十萬元予告訴人，而其於與友人靳文瀾以電話連絡時，乙○○向靳
文瀾表示：有人要在台中市○○路統聯客運總站前還伊錢等情，嗣於八十七年三月十
日下午二時許，告訴人邀同友人黃金波前往台中市○○路統聯客運總站前，到達時甲
○○、乙○○及靳文瀾三人已在該處等候，甲○○即要求於伊交付二十萬元給告訴人
之同時，告訴人應將伊所簽發之本票交還，告訴人即依甲○○之要求交還上開本票，
甲○○檢視本票認無誤後，隨即取出二十萬元交付告訴人，而在旁之靳文瀾因先前乙
○○於電話中向其表示有人要還錢，而誤以為前開款項即係要返還給乙○○，而於甲
○○交付二十萬元予告訴人之同時，自甲○○之手中拿取該二十萬元，甲○○認已還
款完畢即先行駕車離開，乙○○則先送甲○○至駕車處，靳文瀾則留於現場點算甲○
○返還之二十萬元，靳文瀾於點算完畢後，以為甲○○、乙○○二人已離開，亦自行
搭乘計程車離開，致告訴人未能取得甲○○該二十萬元之還款，而認係甲○○、乙○
○、靳文瀾三人事先設計好要搶奪伊之二十萬元，因而與當時尚未離開現場之乙○○
發生糾紛，乙○○一時怒起，即取出高爾夫球棍，作勢欲打告訴人，而告訴人見無法
與乙○○理論，即自行離開前往台中市警察局第四分局西屯分駐所報案，而靳文瀾於
取得該甲○○交付之二十萬元後，即於同日下午三時許，將二十萬元交付乙○○，乙
○○於收受該二十萬元後，竟又承上揭意圖為自己不法之所有之犯意，未將該二十萬
元返還告訴人，而將其中之十七萬元（另三萬元為與告訴人約定之報酬，應予扣除）
侵占入己，存於其母親之帳戶，乙○○前後二次合計侵占二十二萬元，嗣乙○○在台
灣台中地方法院檢察署檢察官偵查中，於八十七年四月二十三日當庭返還告訴人十七
萬元等情。因而撤銷第一審關於論處乙○○侵占罪刑部分之判決，改判論處乙○○連
續意圖為自己不法之所有，而侵占自己持有他人之物罪刑。並以公訴意旨略以甲○○
第三次欲返還告訴人二十萬元時，甲○○及乙○○二人竟共同基於意圖為自己不法之
所有之犯意聯絡，二人事先策劃並安排告訴人所不認識之靳文瀾於還款當場搶奪該二
十萬元，待策劃完畢，甲○○即約告訴人於八十七年三月十日下午二時許，在台中市
○○路統聯客運總站前償還二十萬元，告訴人乃邀同黃金波一同前往，到達時，甲○
○、乙○○及靳文瀾已在該址等候，甲○○交付二十萬元給告訴人，告訴人同時交還
甲○○所簽發之本票給甲○○，乙○○見告訴人剛接過錢，即暗示靳文瀾「拿錢快走
」，靳文瀾聞言，立即趁告訴人不及抗拒之際，搶走告訴人手上之二十萬元，甲○○
立即前去開車，靳文瀾則搭甲○○之車子逃逸，告訴人大喊「搶劫」，並與黃金波欲
追趕，乙○○為免靳文瀾被逮捕，竟加以阻擋，並稱：不用追，此事是伊負責的等語
。告訴人與黃金波欲開車至中清路之水湳派出所報案，乙○○則自其車上取出足供凶
器使用之高爾夫球桿，作勢要打廖素娥，以此強暴、脅迫方式阻擋告訴人逮捕靳文瀾
。嗣告訴人改至台中市警察局第四分局西屯分駐所報案，經警於同月十一日二十一時
二十分許，在乙○○所駕駛之ＱＷ五七七七號自用小客車駕駛座右下方查扣上開高爾
夫球桿一支。因認乙○○另涉犯刑法第三百二十九條、第三百二十八條第一項、第三
百三十條第一項之加重強盜罪嫌；甲○○涉犯刑法第三百二十五條第一項之搶奪罪嫌
。惟經審理結果，不能證明乙○○、甲○○有此部分之犯行，因而維持第一審諭知乙
○○、甲○○該部分無罪之判決，駁回檢察官在第二審之上訴，固非無見。
惟查：被告之犯罪不能證明者，固應為無罪之判決，惟所謂犯罪不能證明，係指審理
事實之法院經詳密之調查，而仍不能證明其犯罪者而言，若犯罪事實，並未經詳密調
查，即屬調查之能事未盡，自難遽為無罪之判決。(一)、原判決論斷不能證明乙○○有
刑法第三百二十九條、第三百二十八條第一項、第三百三十條第一項之加重強盜罪嫌
；及不能證明甲○○有刑法第三百二十五條第一項之搶奪罪嫌。係以經互核告訴人、
黃金波二人之指述，告訴人於警訊中指稱：甲○○將二十萬元交給伊，伊取得二十萬
元後，正要放入皮包之際，靳文瀾即自伊手中將錢搶走，伊大喊搶劫並向前追等語；
而黃金波於警訊中則指稱：甲○○拿出二十萬元，交給告訴人，在交錢當時站在甲○
○旁之男子小剛（即乙○○）即叫另一名男子小魏（即靳文瀾）搶錢，得手後逃逸等
語，則靳文瀾究係自行出手拿取告訴人之二十萬元，抑或係經乙○○之指示始出手取
走告訴人手中之二十萬元，二人之指述不一，顯無從認定靳文瀾係出於乙○○之指示
始出手取走告訴人手中之二十萬元（原判決正本第八頁第十三行至第九頁第一行）等
情，為其主要論據之一。然告訴人於警訊中除為上開指述外，其並明確指稱：「乙○
○告訴甲○○快點將本票及借據撕毀，乙○○並告訴綽號『小魏』男子『錢搶了快走
』。」等情（偵查卷第十七頁）。原判決並未綜合斟酌告訴人於警訊中所指述之全部
內容，而僅拮取告訴人所為指述內容之片段，即遽予說明告訴人與黃金波二人之指述
不一，其採證難謂於法無違。(二)、原判決認定甲○○檢視本票認無誤後，隨即取出二
十萬元交付告訴人，而在旁之靳文瀾因先前乙○○於電話中向伊表示有人要還錢，而
誤以為前開款項即係要返還給乙○○，而於甲○○交付二十萬元予告訴人之同時，自
甲○○之手中拿取該二十萬元，甲○○認已還款完畢，即先行駕車離開等情（原判決
正本第二頁第十至十五行）。原判決先則記載：甲○○隨即取出二十萬元交付告訴人
；乃繼又記載：靳文瀾於甲○○交付二十萬元予告訴人之同時，自甲○○之手中拿取
該二十萬元等情，其所認定之事實前後不盡一致，事實如何仍欠明瞭，已有未合。又
原判決認定乙○○於與靳文瀾以電話連絡時，乙○○向靳文瀾表示：有人要在台中市
○○路統聯客運總站前還伊錢，嗣於八十七年三月十日下午二時許，告訴人邀同黃金
波前往台中市○○路統聯客運總站前，到達時甲○○、乙○○及靳文瀾三人已在該處
等候等情。則有人要在台中市○○路統聯客運總站前還乙○○錢，其究竟與靳文瀾間
有何關聯？何以靳文瀾無緣無故至現場將錢拿走？甲○○既為清償債務而將二十萬元
交付告訴人，則甲○○與告訴人是否有可能任由靳文瀾平白將該二十萬元拿走？原判
決另認定靳文瀾點算二十萬元完畢，誤以為乙○○、甲○○二人已離開，亦自行搭乘
計程車離開。然該二十萬元既係甲○○要償還告訴人，告訴人交還甲○○所簽發之本
票時，靳文瀾並在場目睹經過情形，則靳文瀾是否有可能不知相關內情？告訴人既將
本票交由甲○○撕毀，其與黃金波是否有可能未取回欠款，而任由靳文瀾攜款離去？
乙○○既僅係送甲○○至駕車處，乙○○是否僅在現場附近並即返回與告訴人等發生
爭執，則靳文瀾何以會誤認乙○○已離去，得以自行攜帶該二十萬元搭乘計程車離去
，而全未遭告訴人與黃金波之阻攔？上情與乙○○、甲○○是否有檢察官所指之加重
強盜、搶奪等犯行攸關，自應詳予調查釐清，原審對上情未詳予調查釐清，對乙○○
、甲○○、靳文瀾等人所為之辯解，是否與一般社會常情與生活經驗有違，復未為充
分必要之說明，遽對乙○○、甲○○被訴加重強盜、搶奪部分為無罪之諭知，尚嫌率
斷。(三)、甲○○於警訊中供稱：是伊約乙○○、告訴人，於八十七年三月十日，在台
中市○○路統聯客運前還該二十萬元，……伊將二十萬元交給綽號「小魏」或「小微
」者（即靳文瀾），由其清點數額無誤後，乙○○將本票交還伊，伊將之撕掉，即駕
駛自小客車離去，伊離去時，他們（即乙○○、靳文瀾、告訴人等）還在現場等語（
偵查卷第八頁）；於偵查中又改稱：乙○○是告訴人聯絡的（偵查卷第三十九頁）；
於第一審再具狀改稱：伊約告訴人及乙○○，於前揭時地欲清償二十萬元，……伊將
二十萬元交告訴人收執等情（第一審卷第三十六頁背面），其所供述之內容前後不一
。且核與乙○○於警訊中供稱：是告訴人約伊到台中市○○路統聯客運前……，當時
是甲○○將二十萬元交由「小威」（即靳文瀾）清點，……雙方清點後伊送甲○○離
開（偵查卷第十一頁）；及靳文瀾於第一審證稱：當時由甲○○將錢交給伊數，伊在
數時他們就走了，伊想是乙○○的錢，他會再來找伊，就走了；伊看他們走了，伊坐
計程車離開等語（第一審卷第六十二頁），不盡相符。乙○○、甲○○、靳文瀾三人
所供證之內容，何以有上開前後不一且不盡相符之處？而此與告訴人及黃金波指述之
內容屬實，抑或乙○○、甲○○、靳文瀾所辯稱之內容可採，有重要關係，自應詳予
調查釐清，原判決對上情未詳予調查釐清，對上情何以不足採為不利乙○○、甲○○
二人之論據，復未說明其為如何斟酌取捨之理由，其查證未盡且理由欠備，遽行判決
，尚嫌率斷，難昭折服。檢察官上訴意旨指摘原判決關於加重強盜、搶奪部分不當，
非無理由，應認有撤銷發回更審之原因。乙○○所犯連續侵占罪部分，原判決認係成
立刑法第三百三十五條第一項之罪，依刑事訴訟法第三百七十六條第三款之規定，雖
不得上訴於第三審法院。然本件檢察官起訴乙○○於八十七年二月十日，侵占甲○○
返還告訴人之五萬元。並認乙○○與甲○○、靳文瀾搶奪告訴人之二十萬元後，乙○
○復以強暴、脅迫之方式阻擋告訴人等逮捕靳文瀾，因認乙○○另涉犯加重強盜罪嫌
。原審審理後認乙○○涉犯加重強盜罪嫌部分尚屬不能證明，而就加重強盜部分為乙
○○無罪之諭知，惟原審另認乙○○將其取得二十萬元中之十七萬元侵占入己部分，
係另犯侵占罪，而乙○○另犯之侵占罪部分雖未經檢察官起訴，然與檢察官起訴乙○
○前開侵占五萬元部分具有連續犯裁判上一罪之關係，乃併予審判。而本院認乙○○
被訴加重強盜犯行部分，應予發回更審，已如前述，苟乙○○有加重強盜犯行，則其
持有之該二十萬元即屬強盜所得之贓物，就該部分顯無另成立侵占罪之餘地。是乙○
○所為究屬連續侵占罪，或侵占罪與加重強盜罪間有如何之關係，事實尚欠明確，無
從為法律上之判斷，基於審判不可分原則，關於乙○○部分應併予撤銷發回，併予
明。
據上論結，應依刑事訴訟法第三百九十七條、第四百零一條，判決如主文。
中      華      民      國     九十     年      三      月      八      日
                              最高法院刑事第四庭
                                  審判長法官  董  明  霈
                                        法官  丁  錦  清
                                        法官  林  茂  雄
                                        法官  王  居  財
                                        法官  張  祺  祥
      右正本證明與原本無異
                                              書  記  官
中      華      民      國     九十     年      三      月     十四     日


司法院資訊處製作；財團法人民間司法改革基金會備份。
